【裁判字號】    98,台上,3171
【裁判日期】    980611
【裁判案由】    殺人等罪
【裁判全文】
最高法院刑事判決            九十八年度台上字第三一七一號
上  訴  人  台灣高等法院台南分院檢察署檢察官
上  訴  人
即  被  告  甲○○
選任辯護人  黃溫信律師
            徐美玉律師
            黃紹文律師
上  訴  人
即  被  告  乙○○
            丙○○
被      告  丁○○
            戊○○
            己○○
            庚○○
上列上訴人等因被告等殺人等罪案件，不服台灣高等法院台南分
院中華民國九十七年八月二十八日第二審判決（九十七年度上訴
字第五六六號，起訴案號：台灣台南地方法院檢察署九十五年度
偵字第一五二六一、一六二八三號，九十五年度偵緝字第一六一
六號，九十六年度偵緝字第一三七號，九十六年度偵字第一四五
一號，九十六年度偵續一字第二二號），提起上訴，本院判決如
下：
    主  文
原判決關於甲○○傷害致人於死及丙○○、乙○○部分撤銷，發
回台灣高等法院台南分院。
其他上訴駁回。
    理  由
一、發回（即甲○○、丙○○、乙○○上訴暨檢察官對甲○○傷
害致人於死及丙○○、乙○○上訴）部分：
本件原判決撤銷第一審關於甲○○共同殺人及丙○○、乙○○部
分之判決，變更起訴法條，改判論處甲○○、丙○○、乙○○共
同傷害致人於死罪刑，固非無見。
惟查：(一)、加重結果犯，以行為人對於加重結果之發生有預見之
可能，能預見而不預見者為要件，而刑法第二百七十七條第二項
前段之傷害致人於死罪，係對於犯普通傷害罪致發生死亡結果所
規定之加重結果犯，依同法第十七條規定，以行為人能預見其死
亡結果之發生為要件，所謂能預見乃指客觀情形而言，與主觀上
有預見之情形不同，若主觀上有預見，而結果之發生又不違背其
本意時，則屬間接故意之範圍。此項犯罪構成要件事實，自應於
事實欄明白認定，並於理由內敘明其所憑之依據及認定之理由，
方足以資論罪科刑。原判決事實雖記載，甲○○、丙○○、乙○
○及己○○（其此部分犯行未據起訴）等人「客觀上均預見腦部
、臉部等身體部位，係人類脆弱之器官，若以鈍物重擊時，足以
引發生死亡之結果」（見原判決第二頁第二十九行以下），但渠
等「主觀上」對此是否「不預見」？事實欄並未明白認定，已不
足為適用法律之依據。又原判決事實欄既為上揭認定，理由內卻
謂：「惟人之頭部、腦部、臉部等身體部位，係人類脆弱之器官
，若以鈍物重擊時，固足以引發死亡之結果，然客觀上一般人非
必有致死之預見」（見原判決第十六頁第二十三行至第二十五行
），對以鈍物重擊人之頭部、臉部等身體部位，在客觀上究否可
預見足以發生死亡之結果，事實之記載與理由之敘述，亦不相一
致，自嫌理由矛盾。(二)、共同正犯在犯意聯絡範圍內之行為，應
同負全部責任。惟如前述，加重結果犯，以行為人客觀上能預見
結果之發生而主觀上並未預見為要件。是加重結果犯對於加重結
果之發生，並無主觀上之犯意可言。從而，共同正犯中之一人（
或數人）所引起之加重結果，其他之人應否同負加重結果之全部
刑責，端視其就此加重結果之發生，於客觀情形能否預見；而非
以各共同正犯之間，主觀上對於加重結果之發生，有無犯意之聯
絡為斷（本院九十一年台上字第五０號判例意旨參照）。故就傷
害致人於死罪而言，共同正犯間對於普通傷害行為雖有犯意之聯
絡，但對於死亡之結果，並無主觀上之犯意（倘有主觀之犯意即
屬殺人罪之範疇）。於此情形，關於死亡之加重結果部分，即無
犯意之聯絡可言。乃原判決理由說明：「被告甲○○、丙○○、
乙○○就傷害致人於死部分，均有犯意聯絡及行為分擔，均應論
以共同正犯」云云（見原判決第十七頁第十七行至第十九行）。
關於「無主觀上犯意」之加重結果部分，認為甲○○、丙○○、
乙○○之間，有「犯意之聯絡」，其所為論斷，亦有違誤。(三)、
刑法上殺人罪與傷害人致死罪之區別，本視加害人有無殺意為斷
，被害人所受之傷害程度，固不能據為認定有無殺意之唯一標準
，但加害人之下手情形如何，於審究犯意方面，仍不失為重要參
考資料，亦不能以加害人因與被害人素不相識，原無宿怨，即認
為無殺人之故意（本院二十年非字第一０四號、五十一年台上字
第一二九一號判例意旨參照）。本件第一審檢察官，對於甲○○
、丙○○、乙○○於警方離去後，共同以拳頭及木棍、花盆等鈍
物重擊吳建輝之臉部及頭部，致吳建輝傷重死亡之行為，係依刑
法第二百七十一條第一項之殺人罪嫌提起公訴。原判決並已認定
及說明：甲○○、丙○○、乙○○與己○○等人在客觀上均可預
見腦部、臉部等身體部位，係人類脆弱之器官，若以鈍物重擊時
，足以引發死亡之結果，乙○○猶以腳踹踢吳建輝之頭部右後腦
、肩膀、頸部及背部，丙○○、甲○○、己○○又分別以拳頭或
持木棍、花盆等鈍物，重擊吳建輝之臉部及頭部，於吳建輝不支
倒地後，仍續行毆打，致吳建輝受有右額部右外耳道上七公分、
前十一公分有擦傷四乘三公分合併腫脹，右眉上方有挫裂傷一．
五公分，右眼下方有刮痕數條，左外耳道上方十一公分、前五公
分有挫裂傷六乘五公分，左後枕部有挫裂傷三公分，頭部帽狀腱
膜出現瀰漫性出血，右額顳部骨縫裂開並向左延伸十一公分，右
顳部硬膜下出血十一乘五公分，橋腦周邊壞死，頸部右外耳道下
十二公分、前三公分處，有四乘二．五公分瘀痕，右胸鎖乳突肌
出血五乘三公分，左胸鎖乳突肌出血七乘四公分，右頸部出血深
及深部肌肉，左側出血深及舌肩肌，舌尖部出血三乘二乘一公分
，右肘背有擦傷數處達六乘三公分合併軟組織腫脹，右腕背及掌
背有擦傷數處達二乘一公分，左掌背腫脹，左腕背擦傷０．七公
分，左肘背擦傷數處達一乘０．七公分等傷害，直至警察據報抵
達現場，始罷手逃逸，吳建輝並因頭部創傷骨折併顱內出血、腦
水腫及重度意識昏迷，於數日後死亡（見原判決第三頁第二十九
行至第四頁第九行、第十五頁第二十一行至第十六頁第七行）。
如果無訛，甲○○、丙○○與乙○○等人在客觀上既均已預見以
鈍物重擊人之腦部、臉部，足以發生死亡之結果，仍以拳頭或持
木棍、花盆等物，重擊吳建輝之頭部、臉部等要害，且下手極重
，於吳建輝倒地不起後，猶繼續圍毆，必待警察據報趕至，始罷
手逃逸，並致吳建輝頭部、臉部等多處骨折合併顱內出血、腦水
腫，於送醫後仍不治死亡。依其情形，能否謂渠等當時僅係基於
傷害之犯意，而毫無殺意？仍值詳酌。實情為何？基於公平正義
之維護，自有究明之必要。乃原審未深入究明，僅憑甲○○、丙
○○、乙○○及己○○「與被害人吳建輝原不相識，並無冤仇，
僅因酒後發生口角，偶生衝突」，即認為無殺人之犯意（見原判
決第十六頁第二十行至第二十二行），尚嫌速斷。檢察官及甲○
○、丙○○、乙○○之上訴意旨分別指摘原判決不當，非無理由
，應認原判決關於甲○○傷害致人於死及丙○○、乙○○部分有
撤銷發回更審之原因。
二、駁回（即檢察官對被告甲○○普通傷害及對被告己○○、丁
○○、戊○○、庚○○上訴）部分：
按刑事訴訟法第三百七十七條規定，上訴於第三審法院，非以判
決違背法令為理由，不得為之。是提起第三審上訴，應以原判決
違背法令為理由，係屬法定要件。如果上訴理由書並未依據卷內
訴訟資料，具體指摘原判決不適用何種法則或如何適用不當，或
所指摘原判決違法情事，顯與法律規定得為第三審上訴理由之違
法情形，不相適合時，均應認其上訴為違背法律上之程式，予以
駁回。檢察官此部分上訴意旨略稱：依卷內資料觀之，甲○○、
己○○、丁○○、戊○○、庚○○等人（下稱甲○○等五人）初
在台南市○○街三十八之一號「低調PUB 」店門口共同圍毆吳建
輝時，係見警方到場察看而暫時停止毆打行為，但甲○○仍指使
己○○將吳建輝留在「低調PUB 」店內，俟警方離去後，己○○
即囑乙○○、丙○○將吳建輝拖出店外，丁○○並指示把吳建輝
拖離該店門口遠一點，再行毆打，甲○○等五人均已提昇原來之
傷害意思為殺人犯意，且共同毆擊吳建輝終致傷重死亡，其後之
殺人犯行顯係原先普通傷害之接續行為，應為起訴甲○○等五人
普通傷害之效力所及，原審自應併予審理，詎原審卻認己○○與
甲○○、丙○○、乙○○共同傷害吳建輝致死部分之犯行，未在
本件起訴之範圍內，丁○○、庚○○、戊○○亦均未涉犯殺害或
傷害吳建輝致死犯行，顯有已受請求之事項未予裁判之違法云云
。
惟查：原判決撤銷第一審關於論處甲○○共同傷害及己○○部分
之科刑判決，改判仍論處甲○○、己○○共同傷害罪刑（各量處
有期徒刑一年二月，皆減為有期徒刑七月），另維持第一審關於
論處丁○○、戊○○、庚○○共同傷害罪刑（丁○○量處有期徒
刑六月，減為有期徒刑三月；庚○○、戊○○各量處有期徒刑四
月，皆減為有期徒刑二月）部分之判決，駁回檢察官各該部分在
第二審之上訴，已詳敘其所憑之證據及認定之理由。對於依憑卷
內證據資料，甲○○等五人最初在「低調PUB 」店門口共同毆打
、傷害吳建輝之行為，如何已因警方前往現場查察而告結束；嗣
甲○○、己○○及隨後趕至現場之丙○○、乙○○與吳建輝在「
低調PUB 」店內，如何又因故起爭執，甲○○、己○○、丙○○
、乙○○始另行起意，由己○○指示丙○○、乙○○將吳建輝拖
至該店外面道路，再由渠等分別以拳腳或持木棍、花盆等物，重
擊吳建輝之臉部及頭部等處，致吳建輝受有頭部創傷、顱內出血
併腦水腫等傷害而不治死亡；既如何之查無證據證明丁○○、戊
○○、庚○○有參與其後毆擊吳建輝致死部分之犯行，檢察官復
以甲○○等五人最初在「低調PUB 」店門口共同毆打吳建輝之行
為，皆係涉犯刑法第二百七十七條第一項之普通傷害罪嫌而提起
公訴，嗣於第一審判決後，檢察官雖依吳建輝家屬之請求，以甲
○○等五人前開傷害行為，應與其後甲○○、己○○、丙○○、
乙○○共同傷害吳建輝致死犯行，有接續之關係，甲○○等五人
應有共同殺人之犯意聯絡及行為分擔云云提起第二審上訴，但其
上開主張如何之不足憑採，亦皆已詳加說明。其採證認事，從形
式上觀察，並無違背法令之情形，檢察官上訴意旨對原審之前揭
論斷，究有何違背經驗法則或論理法則等違法情形，並未依據卷
內資料為具體之指摘，仍執陳詞，以甲○○等五人共同傷害吳建
輝之行為，雖因警察趕至現場而暫時停止，但彼等嗣與丙○○、
乙○○又接續毆擊吳建輝致死，其後之殺人或傷害致死犯行，應
為甲○○等五人最初普通傷害犯行之接續行為、應為起訴效力所
及，原審卻認己○○共同傷害吳建輝致死犯行部分未據起訴，丁
○○、庚○○、戊○○均未參與共同傷害吳建輝致死之犯行云云
，據以指摘原判決有已受請求之事項未予判決之違背法令，係以
片面主觀之意見，對原審採證認事之適法職權行使，並已於理由
內說明之事項，漫事指摘，復為單純之事實上爭執，依首開說明
，自非適法之第三審上訴理由。檢察官此部分之上訴違背法律上
之程式，應予駁回。
據上論結，應依刑事訴訟法第三百九十五條前段、第三百九十七
條、第四百零一條，判決如主文。
中    華    民    國  九十八  年    六    月   十一   日
                      最高法院刑事第六庭
                          審判長法官  謝  俊  雄
                                法官  陳  世  雄
                                法官  吳  信  銘
                                法官  徐  文  亮
                                法官  劉  介  民
      本件正本證明與原本無異
                                      書  記  官
中    華    民    國  九十八  年    六    月   十六   日
                                                     ｍ


司法院資訊處製作；財團法人民間司法改革基金會備份。
